【裁判字號】    96,重上,6
【裁判日期】    981013
【裁判案由】    侵權行為損害賠償
【裁判全文】
福建高等法院金門分院民事判決           96年度重上字第6號
上訴人即附  泉昇營造股份有限公司
帶被上訴人
法定代理人  丁○○
上訴人即附  甲○○
帶被上訴人
共      同
訴訟代理人  史乃文律師
被上訴人即  丙○○
附帶上訴人
            乙○○
兼 上一 人
法定代理人  戊○○
共      同
訴訟代理人  林春華律師
上列當事人間侵權行為損害賠償事件，上訴人對於中華民國96年
11月5日福建金門地方法院96年度重訴字第6號第一審判決提起上
訴，被上訴人為附帶上訴，本院於98年9 月29日言詞辯論終結，
判決如下：
    主  文
上訴駁回。
原判決關於駁回附帶上訴人後開第二項之訴部分，及該部分假執
行之聲請，暨命其負擔訴訟費用（除確定部分外）之裁判均廢棄
。
附帶被上訴人應再連帶給付附帶上訴人戊○○新台幣貳拾柒萬捌
仟柒佰肆拾陸元、附帶上訴人丙○○新台幣貳萬貳仟捌佰玖拾伍
元、附帶上訴人乙○○新台幣貳萬柒仟捌佰肆拾伍元，及均自民
國九十六年六月十五日起至清償日止，按週年利率百分之五計算
之利息。
附帶上訴人戊○○、乙○○其餘附帶上訴及該部分假執行之聲請
均駁回。
第二審訴訟費用關於上訴部分，由上訴人連帶負擔。第一審訴訟
費用關於命被上訴人負擔部分（除確定部分外），及第二審訴訟
費用關於附帶上訴部分，由上訴人連帶負擔二分之一，餘由被上
訴人戊○○負擔。
本判決第三項命給付戊○○部分，於戊○○以新台幣玖萬元供擔
保後，得假執行。但附帶被上訴人如以新台幣貳拾柒萬捌仟柒佰
肆拾陸元為戊○○預供擔保，得免為假執行。
本判決第三項命給付丙○○、乙○○部分得假執行。但附帶被上
訴人如各以新台幣貳萬貳仟捌佰玖拾伍元、貳萬柒仟捌佰肆拾伍
元，為丙○○、乙○○預供擔保，得免為假執行。
    事實及理由
一、按被上訴人於言詞辯論終結前，得為附帶上訴，民事訴訟法
    第460條第1項前段定有明文，本件被上訴人即附帶上訴人（
    下稱被上訴人）於言詞辯論終結前，為附帶上訴，合於上開
    規定。
二、本件被上訴人即附帶上訴人（下稱被上訴人）主張：上訴人
    甲○○係上訴人泉昇營造股份有限公司（下稱泉昇公司）司
    機，為從事駕駛業務之人，於民國95年12月12日凌晨0 時許
    ，駕駛車牌號碼177-VU號曳引車，行經金門縣金寧鄉○○路
    后盤山交叉路口倒車停放車輛時，竟未派人在車後指引，亦
    未採取任何措施促使行人及車輛避讓，即貿然倒車駛入來車
    道，致與汪廣榮行駛之KZE-829 號重型機車發生擦擊，汪廣
    榮因而身亡。上訴人甲○○駕駛曳引車所拖曳之半拖車未領
    有牌照即行上路，其所進入之后盤山交叉路口為禁止20噸以
    上貨車進入，故行駛入該路段已經違反交通規則。上訴人甲
    ○○在倒車停放車輛時，疏未注意來車，且未派人在車後指
    引，亦未採取任何措施促使行人及車輛避讓，上訴人甲○○
    自有過失，而上訴人泉昇公司為上訴人甲○○之僱用人，對
    於受僱人執行職務時，不法侵害他人之權利，應連帶負損害
    賠償之責。被上訴人戊○○係汪廣榮之配偶，被上訴人乙○
    ○、丙○○係汪廣榮之未成年子女，被上訴人戊○○部分請
    求上訴人連帶賠償喪葬費新台幣（下同）29萬元、扶養費用
    422萬元及慰撫金200萬元，合計651萬元（起訴狀誤計為622
    萬元）；被上訴人丙○○部分請求上訴人連帶賠償扶養費用
    38萬元及慰撫金150萬元，合計188萬元；被上訴人部分請求
    上訴人連帶賠償扶養費用73萬元及慰撫金150萬元，合計223
    萬元，為此本於侵權行為法律關係，依民法第184條第1項前
    段、第188條第1項前段、第192條、第194條規定，提起本件
    訴訟，聲明求為判決：（一）上訴人應連帶給付被上訴人戊
    ○○651萬元、被上訴人丙○○188萬元、被上訴人乙○○
    223 萬元，及均自起訴狀繕本送達之翌日起至清償日止，按
    年息百分之5 計算之利息。（二）被上訴人願供擔保，請准
    宣告假執行。
三、上訴人則以：上訴人甲○○雖有過失，然被害人汪廣榮之血
    液酒精濃度254㎎/dl（換算呼氣酒精濃度為1.27㎎/l），若
    非汪廣榮飲酒至昏睡、肌肉失調等情形，應不致於在上訴人
    甲○○倒車時顯示警示聲及倒車燈且緩慢倒退時，仍未採取
    任何安全措施，高速從曳引車之車體中間撞上，汪廣榮之過
    失程度非僅10分之4，而應達10分之8。又被上訴人戊○○擁
    有高雄縣鳳山市○○路233號7樓房屋及坐落土地，且因本件
    車禍事故發生，已受有行政院海岸巡防署給付之撫卹金
    2,340,635元；另至98年7月止，於合作金庫銀行鳳山分行、
    台灣銀行鳳山分行及中華郵政股份有限公司鳳山郵局帳戶之
    存款餘額合計為277,891元，且自96年4月起迄97年3 月止，
    自上開3帳戶提領、轉出之存款高達340萬元，被上訴人戊○
    ○是否堪認無財產而無法維持生活，實不無疑問。再行政院
    主計處公布之94年台灣地區平均每人每月消費支出，消費項
    目包括食品費、衣著鞋襪費、房地租及水費、燃料及燈光、
    家具及家庭設備、家事管理費、保險及醫療費、運輸交通與
    通訊費、娛樂消遣及教育文化費等，被上訴人戊○○未舉證
    證明其各項消費均有支出，無從以每人平均消費支出作為請
    求依據，且被上訴人住所地為高雄縣，平均消費支出遠低於
    台灣地區之平均值，即難以94年台灣地區平均每人每月消費
    支出作為計算被上訴人所受扶養費損害之標準。又被上訴人
    請求之慰撫金金額實屬過高等語，資為抗辯。
四、原審為被上訴人一部有理由，一部無理由之判決，判決上訴
    人應連帶給付上訴人戊○○、丙○○、乙○○各3,005,280
    元、114,478元、219,205元，及均自96年6 月15日起至清償
    日止按年息百分之5 計算之利息，並駁回被上訴人其餘請求
    ，上訴人不服，提起上訴，上訴聲明：（一）原判決不利上
    訴人部分廢棄。（二）上開廢棄部分，被上訴人在第一審之
    訴及假執行之聲請均駁回。被上訴人答辯聲明：上訴駁回。
    被上訴人就原審駁回部分之一部提起附帶上訴，附帶上訴聲
    明：（一）原判決關於駁回被上訴人後開第二項聲明部分廢
    棄。（二）上開廢棄部分，上訴人應連帶給付被上訴人戊○
    ○、丙○○、乙○○各601,056元、22,895元、43,841元，
    及均自96年6月15日起至清償日止按年息百分之5計算之利息
    率百分之5 計算之利息。（三）被上訴人願供擔保請准宣告
    假執行。上訴人附帶上訴答辯聲明：（一）附帶上訴駁回。
    （二）如受不利判決，願供擔保請准宣告免為假執行。
五、兩造不爭執事項：（見本院卷第124頁）
（一）對於福建金門地方法院96年交訴字第2 號、福建高等法院
      金門分院96年度交上訴字第3 號之刑事判決認定上訴人甲
      ○○有過失部分無意見。
（二）關於喪葬費用部分依照原判決之認定兩造不再爭執。
（三）上訴人甲○○確實是上訴人泉昇公司之司機，為從事業務
      之人。
（四）上訴人甲○○於95年12月12日凌晨0 時許，駕駛車牌號碼
      ：177-VU號曳引車與汪廣榮騎乘車牌號碼：KZE-829 號重
      型機車發生碰撞，致汪廣榮死亡。
（五）上訴人甲○○對於車禍之發生有過失。
（六）汪廣榮死亡時血液酒精濃度每100毫升254毫克，換算呼氣
      酒精濃度為每公升1.27毫克。
（七）被上訴人已受領強制責任保險金150萬元及上訴人泉昇公
      司給付慰撫金30萬元。
（八）被上訴人戊○○有受扶養之權利。
（九）被上訴人戊○○尚有37年餘命、被上訴人丙○○尚可受扶
      養2年及被上訴人乙○○尚可受扶養4年。
六、本件經依民事訴訟法第463條準用同法第270條之1第1項第 3
    款規定，整理並協議簡化爭點如下：（見本院卷第124頁）
（一）汪廣榮酒後駕車對於車禍之發生是否與有過失？
（二）被上訴人得請求之扶養費金額為何？
（三）被上訴人得請求之慰撫金金額為何？
七、上訴人甲○○領有職業聯結車駕駛執照，受僱於上訴人泉昇
    公司擔任駕駛工作，為從事駕駛業務之人，於95年12月12日
    凌晨零時12分許，駕駛上訴人泉昇公司所有重達35噸之車牌
    號碼177-VU號曳引車附掛半拖車載運挖土機，沿金門縣金寧
    鄉○○路由金城鎮往金寧鄉方向行駛，行經金門縣金寧鄉○
    ○路與后盤山無號誌交岔路口時，本應遵守后盤山路段禁止
    20噸以上大貨車進入之交通標誌，並應注意大型車輛倒車時
    ，須派人在車後指引，如無人在車後指引時，應先測明車後
    有足夠之空位，並促使行人及車輛注意避讓，同時應注意其
    他車輛及行人，依當時復無不能注意之情事，竟未派人在車
    後指引，又未採取任何足使行人及車輛避讓之措施，未注意
    其他車輛及行人，即貿然將所駕駛車輛逕由伯玉路金城鎮往
    金寧鄉○○○道倒車橫越對向車道（即伯玉路金寧鄉往金城
    鎮○○○道）違規駛入后盤山路段，適汪廣榮騎乘車牌號碼
    KZE-829 號重型機車，沿金寧鄉○○路由金寧鄉往金城鎮方
    向行進，於上開交岔路口，撞上上訴人甲○○所駕駛曳引車
    附掛之半拖車左側車身，汪廣榮因此受有頭部外傷、左股骨
    骨折及顱內出血等傷害，於送醫到院前之95年12月12日凌晨
    零時12分許起至同日零時45分許間某時死亡，上訴人甲○○
    並因此業務過失致死犯行，經福建金門地方法院96年度交訴
    字第2號刑事判決判處有期徒刑1年，因符合中華民國96年罪
    犯減刑條例規定，減刑為有期徒刑6 月，上訴後經本院96年
    度交上訴字第3 號刑事判決駁回上訴，並經最高法院97年度
    台上字第3959號刑事判決駁回上訴確定等情，為兩造所不爭
    執，且有上開刑事案件影印卷宗及刑事判決可佐（見本院卷
    第285至288頁），足徵上訴人甲○○為上訴人泉昇公司受僱
    人，就本件事故之發生確有過失，且係因執行職務而發生本
    件事故。另被上訴人雖主張上訴人甲○○有超時駕車情事；
    惟上訴人甲○○於上開刑事案件陳稱：當日自早上7 時30分
    許開始駕駛，一直到發生車禍為止，於中午12時休息至13時
    就開始上工，晚上18時休息至20時又開始駕駛車輛等語（見
    警卷第4頁），則上訴人甲○○當日駕車之總時數固超過8小
    時，然因中午休息1小時，晚間休息2小時，休息前後各別時
    段連續駕車時間均未逾8 小時，尚難謂已違背連續駕車時數
    限制之規定，被上訴人亦未提出證據資料證明上訴人甲○○
    有何連續駕車時數違反規定或超時工作之事實存在，被上訴
    人此部分主張，尚無可採。
八、按受僱人因執行職務，不法侵害他人之權利者，由僱用人與
    行為人連帶負損害賠償責任。不法侵害他人致死者，對於支
    出醫療及增加生活上需要之費用或殯葬費之人，應負損害賠
    償責任；被害人對於第三人負有法定扶養義務者，加害人對
    於該第三人應負損害賠償責任。不法侵害他人致死者，被害
    人之父、母、子、女及配偶，雖非財產上之損害，亦得請求
    賠償相當之金額，民法第188條、第192條第1項、第2項、第
    194 條分別定有明文。上訴人甲○○為上訴人泉昇公司之受
    僱人，於執行職務時因上開侵權行為致汪廣榮死亡，被上訴
    人主張為汪廣榮之配偶及未成年子女，有戶口名簿附卷可稽
    （見原審96年度交附民字第2號卷第8頁），則被上訴人主張
    上訴人應連帶負侵權行為損害賠償責任，洵非無據，而上訴
    人就被上訴人戊○○主張支出之喪葬費用288,800 元部分並
    不爭執，茲就兩造爭執事項分別審究如下：
（一）汪廣榮酒後駕車對於車禍之發生是否與有過失？
  １、按損害之發生或擴大，被害人與有過失者，法院得減輕賠
      償金額，或免除之，民法第217條第1項定有明文。又民法
      第192條第1項、第2項、第194條規定係間接被害人請求賠
      償之特例。此項請求權，自理論言，雖係固有之權利，然
      其權利係基於侵權行為之規定而發生，自不得不負擔直接
      被害人之過失，倘直接被害人於損害之發生或擴大與有過
      失時，依公平之原則，亦應有民法第217 條過失相抵規定
      之適用（最高法院73年台再字第182 號判例意旨參照）。
      另汽車行駛時，駕駛人應注意車前狀況及兩車併行之間隔
      ，並隨時採取必要之安全措施；汽車駕駛人飲用酒類或其
      他類似物後其吐氣所含酒精濃度超過每公升0.25毫克或血
      液中酒精濃度超過百分之0.05以上者，不得駕車，道路交
      通安全規則第94條第3項、第114條第1項第2款亦定有明文
      。
  ２、本件道路交通事故發生地點為金門縣金寧鄉○○路與后盤
      山交岔路口，無號誌，后盤山路段入口處設置有禁止20噸
      以上大貨車進入之交通標誌，本件道路交通事故發生時，
      天候晴、夜間有照明、路面乾燥、無缺陷、無障礙物、視
      距良好，有道路交通事故現場圖、道路交通事故調查報告
      表及現場照片附於上開刑事案件卷宗可憑（見警卷第11至
      27頁）。則交通事故發生當時天候良好，雖為夜間但有照
      明，路況亦無異常，依當時情形應無不能注意之情事，然
      汪廣榮騎乘機車未注意車前狀況，並隨時採取必要之安全
      措施，減速慢行，作隨時停車之準備，致撞上倒車中之半
      拖車車身，對於損害之發生，自屬與有過失。
  ３、汪廣榮送醫時經抽血檢驗酒精濃度，血液中酒精濃度為
      254mg/ dl，除以200等於口中呼出之濃度，經換算成呼氣
      酒精濃度為每公升1.27毫克之事實，有金門醫院95年12月
      29日衛署金醫行字第0950006524號函檢附之立人醫事檢驗
      所檢驗報告單附卷可稽（見警卷第33、34頁），兩造亦不
      爭執，被上訴人固主張抽血檢驗時汪廣榮已死亡，死亡後
      以屍體檢測無法證明死者生前曾飲酒，因死亡後血液內之
      乳酸物及乳酸去氫酵素會增加，並干擾酒精測試而造成偽
      陽性高檢測值等詞。惟當日汪廣榮抽血時間為95年12月12
      日凌晨0 時50分，雖到院時即為死亡狀態，然距本件事故
      發生尚未滿1 小時之事實，有金門醫院98年2月5日衛署金
      醫歷字第0980000240號函在卷足憑（見本院卷第142、143
      頁）；而死者於死亡至抽取血液，歷時約7 小時，在此時
      間內，死者之內臟器官尚不至於腐敗，故不致產生酒精，
      且人體死亡後24小時內所測得之血中酒精濃度，應屬該人
      生前之血中酒精濃度，採自屍體血管或心臟之血液，其酒
      精濃度可能有差異，但一般應在正負百分之20以內等節，
      有國立台灣大學醫學院附設醫院94年1 月25日校附醫秘字
      第0940200108號函附卷可稽（見本院卷第161 頁），則汪
      廣榮於死亡後1 小時內所為之血液酒精濃度檢驗結果並無
      不可信之處，且縱有差異，亦僅在正負百分之20以內，本
      件汪廣榮駕車時之血液中酒精濃度既達254mg/ dl ，換算
      成呼氣酒精濃度為每公升1.27毫克，縱扣除可能之百分之
      20差異，仍已超過道路交通安全規則第114條第1項第2 款
      之規定，不得駕車；且依實務見解，呼氣酒精濃度超過每
      公升0.55毫克即達不能安全駕駛之程度，汪廣榮酒後原不
      得駕車，竟仍駕車且達不能安全駕駛之程度，對於損害之
      發生，自屬與有過失。
  ４、汪廣榮對於損害之發生既與有過失，被上訴人請求本件損
      害賠償，仍應有民法第217 條過失相抵規定之適用。而本
      件損害發生係因上訴人甲○○駕駛上訴人泉昇公司所有重
      達35噸之車牌號碼177-VU號曳引車附掛半拖車載運挖土機
      ，行經金門縣金寧鄉○○路與后盤山無號誌交岔路口時，
      本應遵守后盤山路段禁止20噸以上大貨車進入之交通標誌
      ，並應注意大型車輛倒車時，須派人在車後指引，如無人
      在車後指引時，應先測明車後有足夠之空位，並促使行人
      及車輛注意避讓，同時應注意其他車輛及行人，依當時復
      無不能注意之情事，竟未派人在車後指引，又未採取任何
      足使行人及車輛避讓之措施，未注意其他車輛及行人，即
      貿然將所駕駛車輛逕由伯玉路金城鎮往金寧鄉○○○道倒
      車橫越對向車道（即伯玉路金寧鄉往金城鎮○○○道）違
      規駛入后盤山路段；另汪廣榮酒後原不得駕車，竟仍駕車
      且達不能安全駕駛之程度，未注意車前狀況，並隨時採取
      必要之安全措施，減速慢行，作隨時停車之準備，致撞上
      倒車中之半拖車車身等情，已如上述，且本件道路交通事
      故送請鑑定結果，認上訴人甲○○駕駛177-VU號自用曳引
      車倒車時，應先測明車後有足夠之地位，並促使行人及車
      輛避讓，及汪廣榮騎乘KZE-829號重型機車應減速慢行，
      作隨時停車之準備，及其酒後駕車，均為肇事原因；送請
      覆議鑑定結果，則認上訴人甲○○駕駛177-VU號自用曳引
      車違反道路交通安全規則第110條第2、3款規定，為肇事
      主因，並指出上訴人甲○○未遵守道路交通標誌之指示，
      有違規定，汪廣榮騎乘KZE-829 號重型機車應減速慢行，
      作隨時停車之準備及酒後駕車，亦有肇事原因，有福建省
      金門縣車輛行車事故鑑定委員會96年1 月25日（96）鑑字
      第018 號鑑定意見書及福建省金門縣車輛行車事故覆議鑑
      定委員會96年5月3日（96）覆鑑字第9611號覆議意見書附
      卷可稽（見警卷第35至37頁、96年度調偵字第11號偵查卷
      第24至27頁），亦同此認定；本院審酌損害發生之一切情
      節及過失程度，認上訴人甲○○應負百分之70過失責任，
      汪廣榮應負百分之30過失責任，被上訴人亦應承擔汪廣榮
      之過失責任，是上訴人所應負之損害賠償責任，應按此比
      例扣減。上訴人雖辯稱：所駕車輛倒車時有開啟方向燈，
      並有蜂鳴器會鳴叫，若非汪廣榮酒後駕車情節嚴重，當不
      致未採取任何安全措施，汪廣榮過失程度非僅百分之40等
      語。然汪廣榮雖係酒後駕車，仍未行駛對向車道，亦無證
      據證明有超速情事，反係上訴人甲○○所駕駛重達35噸之
      曳引車附掛半拖車載運挖土機，未派人在車後指引，即貿
      然將所駕駛車輛倒車橫越對向車道，違規倒車駛入其不得
      進入之后盤山路段，且占據全部對向車道（見警卷第13、
      14頁現場照片及第11頁道路交通事故現場圖）；況事故發
      生時雖有路燈照明，然屬夜間，視線自仍與白天有所差異
      （見警卷第13至24頁照片），尚難以汪廣榮係酒後駕車，
      僅應負較多之過失責任，上開覆議鑑定意見書亦認上訴人
      甲○○之行為為肇事主因，上訴人此部分所辯，即無可採
      。
（二）被上訴人得請求之扶養費金額為何？
  １、上訴人雖以被上訴人戊○○之財產足以維持生活，不得請
      求扶養費等語置辯。惟按當事人就其主張之爭點，經依民
      事訴訟法第270條之1第1項第3款規定為協議者，應受其拘
      束。但經兩造同意變更，或因不可歸責於當事人之事由或
      依其他情形協議顯失公平者，不在此限，民事訴訟法第
      270條之1第3 項定有明文。兩造於原審原將被上訴人戊○
      ○是否有受扶養之權利列為爭執事項（見原審96年度交附
      民字第2 號卷第79頁），嗣上訴人同意改列為不爭執事項
      （見原審96年度重訴字第6 號卷第33頁），提起上訴後於
      本院準備程序整理爭點時，仍同意將被上訴人戊○○有受
      扶養之權利，列為不爭執事項，本院並諭知所為之爭點整
      理，除有民事訴訟法第270條之1第3 項但書情事，兩造應
      受其拘束（見本院卷第124 頁）。則兩造就被上訴人戊○
      ○有受扶養權利之爭點已達成協議，應受其拘束，又兩造
      所協議被上訴人戊○○有受扶養之權利，被上訴人並未同
      意變更，上訴人亦未提出證據資料證明係因不可歸責於當
      事人之事由或依其他情形協議顯失公平，自仍應受其拘束
      。況被上訴人戊○○固所有高雄縣鳳山市○○路233號7樓
      房地，96年度所得總額為33,625元，合作金庫商業銀行鳳
      山分行（下稱合庫鳳山分行）帳戶之存款至98年7 月16日
      為276,279元，台灣銀行鳳山分行帳戶之存款至98年6月21
      日為1,119元，鳳山工協郵局帳戶之存款至98年7月10日為
      493 元等情，有被上訴人戊○○財產歸屬資料清單、96年
      度綜合所得稅各類所得資料清單、合庫鳳山分行98年7 月
      17日合金鳳存字第0980003579號函、台灣銀行鳳山分行98
      年7月22日鳳山營密字第09850018741號函、中華郵政股份
      有限公司鳳山郵局鳳營字第0980100948號函在卷足憑（見
      本院卷第179、180、226至238頁）；然上開房地係供被上
      訴人戊○○及其子女即被上訴人丙○○、乙○○自行居住
      使用，無法出租收益，並積欠貸款1,431,676 元，有合作
      金庫銀行放款相關貸放及保證資料查詢單可佐（見本院卷
      第184 頁），被上訴人戊○○縱有存款近28萬元，仍無從
      清償債務，年所得復僅33,625元，且為家庭主婦，須扶養
      被上訴人丙○○、乙○○2 名子女，實難認上開財產即足
      以維持生活。另上訴人雖辯稱上開帳戶自96年4 月起迄97
      年3月止，曾提領、轉出之存款多筆，金額達340萬元等語
      。惟被上訴人係因本次交通事故而支領撫卹金、公保死亡
      給付、喪葬補助費等項目共2,340,634 元，且汪廣榮因汽
      車交通事故死亡，其繼承人即被上訴人依強制汽車責任保
      險法規定獲得150 萬元保險金理賠之事實，有行政院海岸
      巡防署海洋巡防總局第九海巡隊98年5月1日洋局九人字第
      0980091161號函附卷可稽（見本院卷第208至213頁），並
      為兩造所不爭執。再者，上開給付係由全體繼承人即被上
      訴人均分，而非被上訴人戊○○一人獨領，並係用於清償
      汪廣榮生前負債、房屋貸款、喪葬費用、提存擔保金 100
      萬元、律師費及全家生活就學相關費用等節，亦有中國信
      託商業銀行信用金融總管理處信用金融運籌部清償證明書
      、彰化商業銀行鳳山分行清償證明書、合作金庫放款繳款
      存根、國庫存款收款書在卷足憑（見本院卷第184 頁反面
      至186 頁、第266至267頁），亦難執此即認被上訴人戊○
      ○無受扶養之權利，上訴人此部分所辯，尚無可採。
  ２、上訴人另辯稱被上訴人不應以行政院主計處94年台灣地區
      平均每人每月消費支出17,083元計算扶養費，因其中所列
      多項消費項目，包括食品費、衣著鞋襪費、房地租及水費
      、燃料及燈光、家具及家庭設備、家事管理費、保險及醫
      療費、運輸交通與通訊費、娛樂消遣及教育文化費，其或
      酒精性飲料類、菸草類等項目，被上訴人均未舉證有該項
      目之消費支出，且被上訴人居住高雄縣，消費支出較低等
      語。惟扶養費用之決定應顧及一般國民之生活水平，而綜
      合所得稅扶養親屬寬減額係依所得稅法之規定，乃國家基
      於稅賦政策考量所為減免措施，尚與損害賠償法上填補損
      害之目的不同。再扶養之程度，應按受扶養權利者之需要
      ，與負扶養義務者之經濟能力及身分定之，我國國民所得
      已大幅提高，以申報綜合所得稅納稅義務人扶養親屬寬減
      額之標準為扶養費請求計算之基準，已不符我國國民一般
      消費水準。另行政院主計處每年公布之台灣地區平均每人
      每月消費支出雖列出所計算之各項消費項目，然既屬平均
      消費支出，未從中區分男女老幼各種可能之不同消費項目
      ，當已兼顧並計算出各年齡性別職業之平均消費數值，自
      無從以成人即無教育費用類消費、兒童或少年欠缺菸酒類
      或房租類消費，即認無此標準之適用，或認應將該項目剔
      除或減低數額，甚或要求受扶養人證明須有各該項目支出
      方得請求，否則該平均每人每月消費支出將失其意義；惟
      被上訴人既住於高雄縣，行政院主計處公布之台灣地區平
      均每人每月消費支出依各縣市作有區分，自應以高雄縣之
      消費支出標準計算其得請求之扶養費，方符實情，即以行
      政院主計處94年高雄縣平均每人每月消費支出13,851元（
      見原審96年度交附民字第2號卷第12頁），即每年166,212
      元作為計算基準始屬適當。
  ３、被上訴人戊○○部分：
      被上訴人戊○○尚有37年餘命乙節，為兩造所不爭執，惟
      汪廣榮係在有生之年始對其配偶即被上訴人戊○○負扶養
      義務；而汪廣榮於51年2 月24日出生，有戶口名簿附卷可
      稽（見原審96年度交附民字第2號卷第8頁），本件交通事
      故發生時為44歲，若未發生此事故，依卷附94年台閩地區
      簡易生命表（兩性）（見原審96年度交附民字第2號卷第9
      、10頁），其平均餘命為35.72 年；是被上訴人戊○○之
      餘命雖為37年，然汪廣榮所應負之扶養義務僅限於其平均
      餘命35.72 年，故應以汪廣榮之平均餘命計算被上訴人戊
      ○○所得請求之法定扶養費，則依年息百分之5 之霍夫曼
      計算法扣除中間利息（第一年不扣除），被上訴人戊○○
      得請求之扶養費為3,459,808元（計算式詳如附表所載）
      。
  ４、被上訴人丙○○部分：
      被上訴人丙○○尚可受扶養2 年，為兩造所不爭執，然被
      上訴人戊○○對其亦負扶養義務，自應列入平均計算，是
      依年息百分之5 之霍夫曼計算法扣除中間利息（第一年不
      扣除），被上訴人丙○○得請求之扶養費為162,255元（
      計算式詳如附表所載）。
  ５、被上訴人乙○○部分：
      被上訴人乙○○尚可受扶養4 年，為兩造所不爭執，然被
      上訴人戊○○對其亦負扶養義務，自應列入平均計算，是
      依年息百分之5 之霍夫曼計算法扣除中間利息（第一年不
      扣除），被上訴人乙○○得請求之扶養費為310,072元（
      計算式詳如附表所載）。
（三）被上訴人得請求之慰撫金金額為何？
  １、按不法侵害他人致死者，被害人之父、母、子、女及配偶
      ，雖非財產上之損害，亦得請求賠償相當之金額，民法第
      194 條定有明文。而法院對於慰撫金之量定，應斟酌加害
      人、被害人暨其父、母、子、女及配偶之身分、地位及經
      濟狀況、資力與加害程度，暨其他各種情形核定相當之數
      額（最高法院76年台上字第1908號、51年度台上字第 223
      號判例意旨參照）。
  ２、查被上訴人戊○○為高職畢業，為專職家庭主婦，其名下
      財產及所得業如前述，被上訴人丙○○為成功大學在學學
      生，被上訴人乙○○為鳳山商工學生，名下皆無財產及所
      得；而上訴人甲○○為國中肄業，擔任貨運司機，95年度
      有利息所得及薪資所得共8筆合計755,766元，96年度所得
      則為633,164元；上訴人泉昇公司股本2千萬元，95年度有
      利息所得31,749元、股利157,782元、汽車10輛及總值
      3千萬元之投資，96年度營業收入總額327,958,507元，資
      產總額701,545,271 元，為兩造所自承（見原審96年度交
      附民字第2 號卷第66、97頁），並有財產所得線上查調結
      果、上訴人甲○○96年度綜合所得稅各類所得資料清單、
      財產歸屬資料清單、上訴人泉昇公司96年度營利事業所得
      稅結算申報書、資產負債表、財產目錄在卷可憑（見原審
      96年度重訴字第6號卷第24至30、37至45頁、本院卷第189
      至200 頁），又汪廣榮生前擔任行政院海岸巡防署海洋巡
      防總局隊員，為警正四階，服務達15年之事實，有詮敘部
      96年4月9日部退三字第0962784528號函附卷可稽（見本院
      卷第210、211頁），死亡之時正值壯年，被上訴人不幸喪
      夫或喪父，天人永隔，傷痛必巨，本院審酌上開情事，上
      訴人加害情形等雙方身分、地位、經濟狀況、教育程度，
      及上訴人痛苦程度一切情狀，認被上訴人戊○○、丙○○
      、乙○○請求之慰撫金各以180 萬元、90萬元、90萬元為
      適當，至逾此範圍之請求，即屬無據。
（四）從而，被上訴人戊○○得向上訴人請求連帶給付之金額為
      喪葬費用288,800元部分、扶養費3,459,808元、慰撫金
      180萬元，總額為5,548,608元，依過失比例減輕百分之30
      ，被上訴人戊○○得請求之數額為3,884,026 元（元以下
      四捨五入）。另被上訴人丙○○得向上訴人請求連帶給付
      之金額為扶養費162,255元、慰撫金90萬元，總額為
      1,062,255 元，依過失比例減輕百分之30，被上訴人丙○
      ○得請求之數額為743,579 元（元以下四捨五入）。被上
      訴人乙○○得向上訴人請求連帶給付之金額為扶養費
      310,072元、慰撫金90萬元，總額為1,210,072元，依過失
      比例減輕百分之30，被上訴人乙○○得請求之數額為
      847,050元（元以下四捨五入）。
九、按保險人依本法規定給付之保險金，視為加害人或被保險人
    損害賠償金額之一部分，加害人或被保險人受賠償請求時，
    得扣除之，強制汽車責任保險法第32條定有明文。而汪廣榮
    因汽車交通事故死亡，其繼承人即被上訴人已依該法規定獲
    得150 萬元保險金之理賠及上訴人泉昇公司曾於案發後給付
    慰問金30萬元，由被上訴人丙○○代表簽收之事實，有上訴
    人泉昇公司提出之現金票據簽收單在卷足憑（見原審96年度
    交附民字第2號卷第56頁），且為兩造所不爭執，則上開150
    萬元保險金及30萬元慰問金應依被上訴人人數平均扣除，即
    被上訴人應各扣除60萬元，準此，被上訴人戊○○得請求之
    數額為3,284,026元，被上訴人丙○○得請求之數額為
    143,579元，被上訴人乙○○得請求之數額為247,050元，其
    中被上訴人丙○○於原審聲明請求188 萬元，經原審判決上
    訴人應連帶給付114,478 元，就駁回部分，被上訴人丙○○
    僅為附帶上訴請求上訴人再連帶給付22,895元，其餘駁回部
    分未聲明不服，則本院自應受其聲明拘束，是被上訴人丙○
    ○僅得請求137,373元。
十、綜上所述，被上訴人依侵權行為法律關係，訴請上訴人連帶
    給付被上訴人戊○○3,284,026元，被上訴人丙○○137,373
    元，被上訴人乙○○247,050 元及均自起訴狀繕本送達之翌
    日即96年6月15日起至清償日止，按週年利率百分之5計算之
    利息，即無不合。被上訴人逾此部分之請求，為無理由，不
    應准許，該部分假執行之聲請亦失所附麗，應併予駁回。原
    審就上開應准許部分，判命上訴人連帶給付，並為准、免假
    執行之宣告，核無違誤，上訴意旨就此部分指摘原判決不當
    ，求予廢棄，為無理由，應予駁回。另除原審已判命上訴人
    連帶給付被上訴人戊○○3,005,280元、被上訴人丙○○
    114,478元、乙○○219,205元本息部分外，被上訴人戊○○
    請求上訴人再連帶給付278,746元（計算式：3,284,026 -
    3,005,280 = 278,746）、被上訴人丙○○請求上訴人再連
    帶給付22,895元（計算式：137,373 -114, 478 = 22,895）
    、被上訴人乙○○請求上訴人再連帶給付27,845元（計算式
    ：247,050 -219,205 = 27,845）元，及均自96年6月15日起
    至清償日止，按週年利率百分之5計算之利息，為有理由，
    應予准許。原審就上開應准許部分，為被上訴人敗訴之判決
    ，並駁回其假執行之聲請，尚有未洽。被上訴人附帶上訴意
    旨就此部分指摘原判決不當，求予廢棄改判，為有理由，爰
    將原判決此部分廢棄改判如主文第三項所示，且被上訴人戊
    ○○勝訴部分，兩造分別陳明願供擔保為准、免假執行之宣
    告，經核於法並無不合，爰分別酌定相當擔保金額准許之；
    又所命給付被上訴人丙○○、乙○○部分之金額未逾50萬元
    ，依民事訴訟法第389條第1項第5 款規定，應依職權宣告假
    執行，並依上訴人聲請，酌定相當擔保金額，為附條件免為
    假執行之宣告。至被上訴人戊○○、乙○○其餘附帶上訴意
    旨就超過上開應准許部分指摘原判決不當，求予廢棄改判，
    為無理由，應予駁回。
十一、本件事證已臻明確，兩造其餘攻擊、防禦方法及未經援用
      之證據，經本院審酌後認對判決結果不生影響，爰不一一
      論列，附此敘明。
十二、據上論結，本件上訴為無理由，被上訴人戊○○附帶上訴
      為一部有理由，一部無理由，被上訴人丙○○附帶上訴為
      有理由，被上訴人乙○○附帶上訴為一部有理由，一部無
      理由，依民事訴訟法第449條第1項、第450條、第463條、
      第78條、第79條、第85條第2項、第389條第1項第5款、第
      390條第2項、第392條，判決如主文。
中    華    民    國    98    年    10    月    13    日
                  民事庭審判長法  官  沈宜生
                              法  官  陳坤地
                              法  官  陳容正
以上正本證明與原本無異。
如不服本判決，應於收受送達後20日內向本院提出上訴書狀，其
未表明上訴理由者，應於提出上訴後20日內向本院補提理由書狀
（均須按他造當事人之人數附繕本）。上訴時應提出委任律師或
具有律師資格之人之委任狀；委任有律師資格者，另應附具律師
資格證書及釋明委任人與受任人有民事訴訟法第466條之1第1項
但書或第2項（詳附註）所定關係之釋明文書影本。
                              書記官  李麗鳳
中    華    民    國    98    年    10    月    13    日
附註：
民事訴訟法第466條之1（第1項、第2項）：
對於第二審判決上訴，上訴人應委任律師為訴訟代理人。但上訴
人或其他法定代理人具有律師資格者，不在此限。
上訴人之配偶、三親等內之血親、二親等內之姻親，或上訴人為
法人、中央或地方機關時，其所屬專任人員具有律師資格並經法
院認為適當者，亦得為第三審訴訟代理人。
附表：
一、被上訴人戊○○部分：
   〔166,212 x  20.553815（35年之霍夫曼係數）〕+
   〔166,212 x  0.72  x  0.363636（36年之霍夫曼係數
    20.000000 -  00年之霍夫曼係數20.553815）〕=
    3,459,808元（小數點以下四捨五入），此為被上訴人戊○
    ○所得請求之扶養費。
二、被上訴人丙○○部分：
   〔166,212 x  1.952381（2年之霍夫曼係數）〕=324,509
   （小數點以下四捨五入），此為被上訴人丙○○所得請求之
    扶養費總額，以扶養人數2人計算，得請求之數額為
    162,255元（小數點以下四捨五入）。
三、被上訴人乙○○部分：
   〔166,212 x  3.731037（4年之霍夫曼係數）〕= 620,143
   （小數點以下四捨五入），此為被上訴人乙○○所得請求之
    扶養費總額，以扶養人數2人計算，得請求之數額為
    310,072元（小數點以下四捨五入）。


司法院資訊處製作；財團法人民間司法改革基金會備份。
